---
title: "Predicción y Visualización de Fuga de Clientes"
author: "Cristian Vera"
date: "2025-07-07"
output: html_document
---


```{r}
# Instalar si es necesario:
# install.packages(c("tidyverse", "caret", "rpart", "rpart.plot", "cluster", "factoextra", "caTools", "shiny", "shinydashboard", "DT", "plotly"))
```

**Carga de librerías y datos**

```{r}
# Carga de Librerias
library(tidyverse)
library(caret)
library(rpart)
library(rpart.plot)
library(cluster)
library(factoextra)
library(caTools)
library(shiny)
library(shinydashboard)
library(DT)
library(plotly)

# Carga el dataset
churn <- read_csv("WA_Fn-UseC_-Telco-Customer-Churn.csv")
head(churn)

```

**Limpieza y preprocesamiento**

```{r}
str(churn)
```


```{r}
# Contar los NAs en cada columna
na_counts <- colSums(is.na(churn))
print(na_counts)

# Mostrar solo las columnas que tienen al menos un NA
columnas_con_na <- na_counts[na_counts > 0]
names(columnas_con_na)
```


```{r}
# Quitar filas con NA en TotalCharges (casos sin servicio)
churn <- churn %>% filter(!is.na(TotalCharges))

# Convertir variables a factor
churn <- churn %>%
  mutate_if(is.character, as.factor)

# Convertir SeniorCitizen a factor (era numérica 0/1)
churn$SeniorCitizen <- as.factor(churn$SeniorCitizen)

```

```{r}
sapply(churn, class)
```

**Análisis exploratorio**

```{r}
# Proporción de clientes que se fueron
prop.table(table(churn$Churn))

# Visualizaciones rápidas
ggplot(churn, aes(x=Churn, fill=gender)) + geom_bar(position="dodge") + theme_minimal()
ggplot(churn, aes(x=MonthlyCharges, fill=Churn)) + geom_histogram(bins=30, alpha=0.7, position="identity") + theme_minimal()
ggplot(churn, aes(x=tenure, fill=Churn)) + geom_histogram(bins=30, alpha=0.7, position="identity") + theme_minimal()

```

**Clustering de clientes (K-means simple, sobre variables numéricas)**

```{r}
# Seleccionar numéricas y escalar
num_data <- churn %>% select(tenure, MonthlyCharges, TotalCharges) %>% scale()

# Encontrar el mejor número de clusters
fviz_nbclust(num_data, kmeans, method="wss")

set.seed(123)
km <- kmeans(num_data, centers=3)
churn$cluster <- as.factor(km$cluster)

# Visualización
fviz_cluster(km, data = num_data)

```

**Modelado Predictivo: Regresión Logística**

```{r}
# Dividir datos (70% train, 30% test)
set.seed(123)
split <- sample.split(churn$Churn, SplitRatio = 0.7)
train <- churn[split,]
test <- churn[!split,]

# Modelo
model_log <- glm(Churn ~ tenure + MonthlyCharges + TotalCharges + Contract + InternetService + PaymentMethod, 
                 data=train, family="binomial")

summary(model_log)

# Predicciones y matriz de confusión
prob_pred <- predict(model_log, newdata=test, type="response")
pred_class <- ifelse(prob_pred > 0.5, "Yes", "No") %>% as.factor()

confusionMatrix(pred_class, test$Churn)

```

**Árbol de Decisión**

```{r}
tree <- rpart(Churn ~ tenure + MonthlyCharges + TotalCharges + Contract + InternetService + PaymentMethod, 
              data=train, method="class")

rpart.plot(tree)

# Predicciones
tree_pred <- predict(tree, test, type="class")
confusionMatrix(tree_pred, test$Churn)

```

**Visualización de Importancia de Variables**

```{r}
varImp(model_log)
plot(varImp(model_log))

```

**Simulación de escenarios de churn (Monte Carlo)**

Supuesto:
Usamos la probabilidad estimada de churn del modelo de regresión logística para cada cliente, y simulamos aleatoriamente quiénes abandonarían bajo distintos escenarios (por ejemplo, empeoramiento/mejora de condiciones comerciales)

```{r}
# Simulación base: usamos la probabilidad predicha por el modelo para cada cliente del test set
set.seed(123)
n_simulaciones <- 1000
n_clientes <- nrow(test)

# Para cada simulación, sorteamos si cada cliente se va o no, según su probabilidad predicha
simulaciones <- replicate(n_simulaciones, {
  rbinom(n_clientes, size=1, prob=prob_pred)  # 1 = se va, 0 = no se va
})

# Calculamos la tasa de churn simulada en cada escenario
tasas_churn <- colMeans(simulaciones)

# Visualización
hist(tasas_churn, breaks=30, main="Simulación de escenarios de churn (Monte Carlo)", 
     xlab="Tasa de churn simulada", col="skyblue")
abline(v = mean(tasas_churn), col = "red", lwd=2)

```

¿Y si quiero simular un escenario adverso/favorable?
Por ejemplo, ¿qué pasa si por una promoción se reduce en un 30% la probabilidad de abandono para todos?

```{r}
# Reducir la probabilidad de churn en 30%
prob_pred_promocion <- pmax(0, prob_pred * 0.7)  # Asegura que no haya prob < 0

# Simulación con promoción
simulaciones_promocion <- replicate(n_simulaciones, {
  rbinom(n_clientes, size=1, prob=prob_pred_promocion)
})
tasas_churn_promocion <- colMeans(simulaciones_promocion)

# Comparativa gráfica
hist(tasas_churn, breaks=30, col=rgb(1,0,0,0.3), xlim=c(0,1),
     main="Comparación escenarios de churn", xlab="Tasa de churn simulada")
hist(tasas_churn_promocion, breaks=30, col=rgb(0,0,1,0.3), add=TRUE)
legend("topright", legend=c("Actual", "Con Promoción"), fill=c(rgb(1,0,0,0.3), rgb(0,0,1,0.3)))
abline(v = mean(tasas_churn), col = "red", lwd=2, lty=2)
abline(v = mean(tasas_churn_promocion), col = "blue", lwd=2, lty=2)

```

**Dashboard Shiny (Interactivo)**

```{r}
library(shiny)
library(shinydashboard)
# ...otros paquetes

ui <- dashboardPage(
  dashboardHeader(title = "Predicción de Fuga de Clientes"),
  dashboardSidebar(
    sidebarMenu(
      menuItem("Dashboard", tabName = "dashboard", icon = icon("dashboard")),
      menuItem("Modelo Predictivo", tabName = "modelo", icon = icon("chart-line")),
      menuItem("Segmentos de Clientes", tabName = "cluster", icon = icon("users")),
      menuItem("Simulación Monte Carlo", tabName = "simulacion", icon = icon("random"))
    )
  ),
  dashboardBody(
    tabItems(
      tabItem(tabName = "dashboard",
        fluidRow(
          box(title="Proporción de Fuga", plotOutput("churn_plot"), width=6),
          box(title="Tenure por Churn", plotlyOutput("tenure_plot"), width=6)
        ),
        fluidRow(
          box(title="Tabla de Datos", DTOutput("tabla"), width=12)
        )
      ),
      tabItem(tabName = "modelo",
        fluidRow(
          box(title="Árbol de Decisión", plotOutput("treeplot"), width=8),  # <- Fijate el paréntesis!
          box(title="Matriz de Confusión (Árbol)", verbatimTextOutput("conf_mat_tree"), width=4)
        ),
        fluidRow(
          box(title="Matriz de Confusión (Logístico)", verbatimTextOutput("conf_mat_log"), width=6)
        )
      ),
      tabItem(tabName = "cluster",
        fluidRow(
          box(title="Segmentación (Clusters)", plotOutput("clustplot"), width=6)
        ),
        fluidRow(
          box(title="Tabla Segmentos", DTOutput("cluster_table"), width=12)
        )
      ),
      tabItem(tabName = "simulacion",
        fluidRow(
          box(title = "Parámetros de Simulación", width = 4, solidHeader = TRUE, status = "primary",
              sliderInput("reduccion", "Reducción de probabilidad de churn (%)", min = 0, max = 100, value = 0, step = 5),
              actionButton("simular", "Simular")
          ),
          box(title = "Distribución simulada de tasa de churn", width = 8, solidHeader = TRUE, status = "info",
              plotOutput("hist_simulacion"),
              verbatimTextOutput("resumen_simulacion")
          )
        )
      )
    )
  )
)

server <- function(input, output, session) {
  # Dashboard
  output$churn_plot <- renderPlot({
    ggplot(churn, aes(x=Churn, fill=Churn)) + geom_bar() + theme_minimal()
  })
  output$tenure_plot <- renderPlotly({
    p <- ggplot(churn, aes(x=tenure, fill=Churn)) + 
      geom_histogram(bins=30, alpha=0.7, position="identity") + theme_minimal()
    ggplotly(p)
  })
  output$tabla <- renderDT({
    datatable(head(churn, 100))
  })

  # Modelo Predictivo
  output$treeplot <- renderPlot({
    rpart.plot(tree, extra=106, box.palette="Blues", compress=TRUE, fallen.leaves=TRUE)
  })
  output$conf_mat_tree <- renderPrint({
    confusionMatrix(tree_pred, test$Churn)
  })
  output$conf_mat_log <- renderPrint({
    confusionMatrix(pred_class, test$Churn)
  })

  # Clustering
  output$clustplot <- renderPlot({
    fviz_cluster(km, data = num_data)
  })
  output$cluster_table <- renderDT({
    datatable(head(churn %>% select(customerID, cluster), 100))
  })

  # Simulación Monte Carlo
  observeEvent(input$simular, {
    n_simulaciones <- 1000
    prob <- prob_pred
    prob_modif <- pmax(0, prob * (1 - input$reduccion/100))
    n_clientes <- length(prob_modif)
    simulaciones <- replicate(n_simulaciones, rbinom(n_clientes, size=1, prob=prob_modif))
    tasas_sim <- colMeans(simulaciones)
    output$hist_simulacion <- renderPlot({
      hist(tasas_sim, breaks=30, main="Simulación Monte Carlo de Churn",
           xlab="Tasa de churn simulada", col="skyblue")
      abline(v = mean(tasas_sim), col = "red", lwd=2, lty=2)
    })
    output$resumen_simulacion <- renderPrint({
      resumen <- quantile(tasas_sim, probs = c(0.05, 0.5, 0.95))
      cat("Resumen de la tasa de churn simulada\n")
      cat("-------------------------------------\n")
      cat(sprintf("Promedio: %.3f\n", mean(tasas_sim)))
      cat(sprintf("Mediana : %.3f\n", resumen[2]))
      cat(sprintf("Percentil 5%%: %.3f\n", resumen[1]))
      cat(sprintf("Percentil 95%%: %.3f\n", resumen[3]))
    })
  })
}

shinyApp(ui, server)

```





